ACORDAO-COMPLETO-2536564

ACÓRDÃO 1255/2022 ATA 20/2022 - PLENÁRIO

VISTOS, relatados e discutidos estes autos em que se aprecia recurso de reconsideração interposto por Carlo Roberto Simi contra o Acórdão 1501/2021-TCU-Plenário, por meio do qual o Tribunal julgou irregulares suas contas, quando da apreciação da Prestação de Contas, exercício de 2010, da Secretaria de Políticas Públicas de Emprego (SPPE) do então Ministério do Trabalho e Emprego (MTE) , consolidando as informações da gestão dos Departamentos de Qualificação (DEQ) , de Emprego e Salário (DES) e de Políticas de Trabalho e Emprego para a Juventude (DPJ) , à época integrantes da estrutura da Secretaria;
ACORDAM os Ministros do Tribunal de Contas da União, reunidos em Sessão do Plenário, diante das razões expostas pelo Relator, em:
9.1. com fundamento nos arts. 32, inciso I, e 33 da Lei 8.443/1992, conhecer e negar provimento ao recurso de reconsideração;
9.2. remeter cópia deste acórdão ao recorrente.

Recurso de reconsideração interposto contra acórdão que julgou a Prestação de Contas, exercício de 2010.

Secretaria de Políticas Públicas de Emprego - SPPE, vinculada ao então Ministério do Trabalho e Emprego - MTE.

3. Recorrente: Carlo Roberto Simi (XXX.130.557-XX).

13.1. Ministros presentes: Ana Arraes (Presidente), Walton Alencar Rodrigues, Aroldo Cedraz, Bruno Dantas (Relator), Vital do Rêgo, Jorge Oliveira e Antonio Anastasia.
13.2. Ministro-Substituto convocado: André Luís de Carvalho.

ACORDAO-COMPLETO-2541567

Acórdão 1887/2022 - Plenário

BRUNO DANTAS

Ministro-Substituto Augusto Sherman Cavalcanti.

Cuidam os autos de recurso de reconsideração interposto por Carlo Roberto Simi (peça 62) contra o Acórdão 1501/2021-TCU-Plenário.
A deliberação recorrida apresentou o seguinte teor (grifos acrescidos) :
"9.1. julgar irregulares, com fundamento nos arts. 1º, inciso I, 16, inciso III, alínea 'b' da Lei 8.443/1992, c/c os arts. 19 e 23, inciso III, da mesma Lei, e com arts. 1º, inciso I, 209, inciso II, 210 e 214, inciso III, do Regimento Interno, as contas de:
9.1.1. Carlo Roberto Simi (XXX.130.557-XX) , Secretário de Políticas Públicas de Emprego de 12/4/2010 a 31/12/2010, em razão das irregularidades perpetradas no exercício de 2010, tratadas nos TCs Processo 027.360/2012-1, Processo 005.381/2011-8 e Processo 005.313/2011-2;
9.1.2. Ezequiel Sousa do Nascimento (XXX.653.821-XX) , Secretário de Políticas Públicas de Emprego de 1º/1/2010 a 11/4/2010, em razão da irregularidade perpetrada no exercício de 2010, tratada no TC Processo 027.360/2012-1;
9.1.3. Manoel Eugênio Guimarães de Oliveira (XXX.477.481-XX) , Secretário de Políticas Públicas de Emprego Substituto, em razão das irregularidades perpetradas no exercício de 2010, tratadas nos TCs Processo 005.381/2011-8 e Processo 005.313/2011-2;
9.1.4. José Geraldo Machado Jr (XXX.227.887-XX) , Diretor do Departamento de Qualificação Substituto em exercício, em razão da irregularidade perpetrada no exercício de 2010, tratada no TC Processo 005.381/2011-8; e
9.1.5. Ana Paula da Silva (XXX.588.959-XX) , Diretora do Departamento de Qualificação de 6/5/2010 a 31/12/2010, em razão das irregularidades perpetradas no exercício de 2010, tratadas no TC Processo 005.313/2011-2;
9.2. julgar regulares as contas de Renato Ludwig de Souza (XXX.859.067-XX) , Rodolfo Péres Torelly (XXX.584.671-XX) , Sandra Elisabeth Lage Costa (XXX.822.997-XX) e Leonardo Muller de Campos Futuro (XXX.592.047-XX) , com fundamento nos arts. 1º, inciso I, 16, inciso I, 17 e 23, inciso I, da Lei 8.443/1992, c/c os arts. 1º, inciso I, 207 e 214, inciso I, do Regimento Interno, dando-lhes quitação plena;
9.3. determinar à Secretaria de Políticas Públicas de Emprego- SPPE, com fundamento no art. 4º, I, da Resolução-TCU 315/2020, a imediata instauração de processos de tomada de contas especial com relação aos Convênios 49/2006, 21/2007, 95/2007, 108/2007, 113/2007, 118/2007, 121/2007, 123/2007, 135/2007, 151/2007, 154/2007 e 101/2008, e o encaminhamento dos respectivos processos a este TCU em 90 (noventa) dias, em razão do esgotamento de todos os prazos previstos no art. 4º, § 1º, c/c § 4º da IN TCU 71/2012, modificada pela IN TCU 76/2016, deixando assente que a falta de instauração da tomada de contas especial, sem motivo justo, poderá ensejar a aplicação da multa prevista no art. 58, inciso II, da Lei 8.443/1992 à autoridade responsável pela omissão, sem prejuízo da aplicação das demais penalidades previstas em lei;
9.4. encaminhar este Acórdão aos responsáveis e à Secretaria de Políticas Públicas de Emprego, vinculada à Secretaria Especial de Produtividade, Emprego e Competitividade do Ministério da Economia (SPPE/SEPEC/ME) ;
9.5. arquivar os presentes autos."
Admitido o processamento do recurso, porquanto preenchidos os requisitos previstos nos arts. 32, inciso I, e 33 da Lei 8.443/1992, conferi efeito suspensivo aos itens 9.1 e 9.1.1 do acórdão recorrido em relação ao recorrente (peça 68) .
Instruído o presente feito, faço reproduzir, com os ajustes que julgo pertinentes, o exame técnico e o encaminhamento oferecidos pela Secretaria de Recursos deste Tribunal (peça 88) , que contou com a anuência do corpo diretivo da unidade (peça 89) e do Ministério Público junto ao TCU (peça 90) :
"2. Tratam os autos da Prestação de Contas, exercício de 2010, da Secretaria de Políticas Públicas de Emprego (SPPE) do então Ministério do Trabalho e Emprego (MTE) , consolidando as informações da gestão dos Departamentos de Qualificação (DEQ) , de Emprego e Salário (DES) e de Políticas de Trabalho e Emprego para a Juventude (DPJ) , integrantes da estrutura da Secretaria, à época.
2.1. Destaca-se, por oportuno que, em função da Medida Provisória 870/2019, convertida na Lei 13.844/2019, as competências do então MTE foram transferidas aos Ministérios da Economia, Ministério da Cidadania e Ministério da Justiça e Segurança Pública. Parte das competências da SPPE continuaram com uma Secretaria de mesmo nome (SPPE) , porém vinculada à Secretaria Especial de Produtividade, Emprego e Competitividade (SEPEC) do Ministério da Economia (ME) . Essa SPPE possui duas Subecretarias (a de Capital Humano e a de Emprego) , além de uma Coordenação de prestação de contas de convênios. Essa nova estrutura absolveu parte das atribuições da antiga SPPE e, pelo fato de as questões aqui apuradas neste processo se vincularem às áreas da SPPE/SEPEC/ME, todas as comunicações serão realizadas para esta Unidade Jurisdicionada.
2.2. Em instrução inicial (peça 12) , foram propostas diligências e o sobrestamento das presentes contas até que fossem julgados processos que tratam de ações de fiscalização no âmbito dos planos setoriais de qualificação (Planseq) (TC Processo 005.381/2011-8 e Processo 005.313/2011-2) , além de Tomada de Contas Especial tendo como escopo a aplicação de recursos transferidos pelo MTE ao estado de Minas Gerais, bem como para avaliar os procedimentos adotados pelo órgão concedente para a liberação de recursos do Projovem (TC Processo 027.360/2012-1) , que poderiam trazer reflexos no julgamento destas contas (peça 12) .
2.3. O sobrestamento dos autos não mais persiste, estando os processos sobrestantes nas seguintes situações: Processo 027.360/2012-1: julgado, em fase de comunicação; Processo 005.381/2011-8: julgado, em fase de cobrança executiva; e Processo 005.313/2011-2: julgado, em fase de cobrança executiva.
2.4. A instrução da SecexTrabalho, integralmente transcrita para o relatório que precede a proposta de deliberação, resumiu adequadamente os principais aspectos da evolução processual (§§ 4º a 11 da instrução, peça 38) .
2.5. Não persistindo mais o sobrestamento dos autos, a Unidade Técnica teceu considerações relacionadas às respostas à diligência já realizada, apontando pendências e propondo nova diligência para saneamento dos autos. Foram analisados, ainda, os impactos dos TCs 027.360/2012- 1, Processo 005.381/2011-8 e Processo 005.313/2011-2 nas presentes contas (peça 20) .
2.6. O julgamento pela irregularidade das contas de Carlo Roberto Simi foi decorrente das irregularidades a seguir descritas (peça 20, p. 6-8) .
2.7. Referente ao TC Processo 027.360/2012-1, o ora recorrente foi condenado à multa prevista no art. 58, inciso II, da Lei 8.443/1992, no valor de R$ 20.000,00 (Acórdão 2619/2016-TCU-Plenário) .
2.8. Tal situação foi decorrente da rejeição das razões de justificativa de Carlo Roberto Simi quanto à omissão no dever de planejar, coordenar, monitorar e avaliar a execução do programa Projovem Trabalhador Juventude Cidadã, previsto no Regimento Interno da SPPE (art. 1º, incisos II e IV) , sem tomar, no exercício de suas funções, as decisões necessárias para a realização de supervisões e acompanhamentos dos valores transferidos por meio do plano de implementação firmado com o Idene em 30/12/2009, em especial quanto à falta de uma agenda para realização de fiscalizações in loco, de pessoal formalmente designado para realizar os acompanhamentos necessários, bem como da constituição de comitê gestor, da definição de conteúdo mínimo para os relatórios de supervisão, que possibilitassem o conhecimento, de forma efetiva, das condições de execução, e da exigência de relatórios gerenciais do ente parceiro, em descumprimento aos arts. 9º, 52 e 60 do Decreto 6.629/2008, e aos arts. 9º, incisos I e VII, 32, inciso I, 33 da Portaria 991/2008-MTE.
2.9. Quanto ao impacto do TC Processo 005.381/2011-8 nestes autos, o responsável Carlo Roberto Simi foi condenado ao pagamento de multa no valor de R$ 5.000,00, na forma do trecho abaixo, retirado do voto do Ministro-Substituto Marcos Bemquerer (Acórdão 362/2015-TCU-Plenário) :
h) rejeitar as razões de justificativa dos responsáveis Manoel Eugênio Guimarães de Oliveira, Ezequiel Sousa do Nascimento, Fátima Rosa Naves de Oliveira Santos, Aline Ferreira dos Santos, Carlo Roberto Simi, Anderson Alexandre dos Santos e José Geraldo Machado Júnior quanto à liberação de parcelas de convênio sem verificar e exigir o devido registro no Siconv, pelas convenentes, dos processos de compras e de contratações de bens e serviços, bem como dos elementos mínimos definidos pela Portaria Interministerial 127/2008, contrariando o art. 46, § 2º, e o art. 47 do normativo, gerando riscos à execução dos convênios, aplicando-lhes a multa prevista no art. 58, inciso II, da Lei 8.443/1992;
2.10. Por fim, em relação ao impacto do TC Processo 005.313/2011-2 nestes autos, ressalta-se a cominação de multa no valor de R$ 7.000,00 a Carlo Roberto Simi conforme o item 9.1 do Acórdão 591/2015-TCU-Plenário (peças 20 deste processo e 351, p. 36-40 do TC Processo 005.313/2011-2) .
2.11. Os trechos da instrução e voto (peças 351, p. 36-40; 352, p. 12, item 105 do TC Processo 005.313/2011-2) que embasaram o referido acórdão - e que são pertinentes a estas contas, em razão do momento da prática dos atos - são os seguintes, referentes à rejeição das razões de justificativa apresentadas pelo responsável Carlo Roberto Simi:
a) quanto à aprovação de projetos de qualificação, por meio das Notas Técnicas CGQUA/DEQ/SPPE/MTE 654/2010, 706/2010, 564/2010, 1.231/2009, 863/2009, 096/2008, 929/2009, 519/2008 e, 523/2008, com quantitativo de pessoas não fundamentado em critérios técnicos e objetivos, sem levar em consideração aspectos como a real demanda pelos treinamentos, a definição precisa do público alvo, os locais para realização dos cursos e a garantia de inserção dos profissionais qualificados no mercado de trabalho (achado 2.2, item de audiência 9.1.1) ;
b) quanto à aprovação de projeto do Planseq, por meio das Notas Técnicas CGQUA/DEQ/SPPE/MTE 564/2010, 863/2009, 519/2008, 523/2008, 096/2008 e 929/2009, sem análise da adequação dos custos aos valores de mercado (achado 2.4, item de audiência 9.1.2) ;
c) quanto à aprovação de editais, por meio das Notas CGQUA/DEQ/SPPE/MTE 1.060/2009 (CPP 5/2010) , 1107/2008 (CPP 8/2008) , 1.001/2008 (CPP 12/2009) , 874/2010 (CPP 19/2010) , 1.168/2009 (CPP 11/2009) , 1.284/2009 (CPP 26/2010) e 1.202/2009 (CPP 15/2009) , sem estabelecer critérios técnicos e objetivos para selecionar as entidades convenentes.
2.12. Cabe salientar que não houve audiência dos responsáveis nestes autos em razão de a irregularidade das contas ora proposta ser decorrência exclusivamente do impacto de processos conexos, nos quais os responsáveis foram multados, com observância do devido contraditório. Pelas mesmas razões, não coube multar os responsáveis (novamente) , uma vez que caracterizaria indevido bis in idem.
2.13. Esta Corte, então, deliberou, por meio do Acórdão 1501/2021-TCU-Plenário (peça 43) , transcrito anteriormente, pela irregularidade das contas de Carlos Roberto Simi, ex-Secretário de Políticas Públicas de Emprego de 12/04/2010 a 31/12/2010.
2.14. Não satisfeito com o julgado, o responsável interpôs recurso de reconsideração, ora em análise (peça 62) .
ADMISSIBILIDADE
3. Reitera-se o exame preliminar de admissibilidade (peça 64) , ratificado pelo Ministro-Relator (peça 68) , que concluiu pelo conhecimento do recurso de reconsideração interposto por Carlo Roberto Simi, suspendendo-se os efeitos dos itens 9.1 e 9.1.1 do Acórdão 1501/2021-TCU-Plenário em relação ao recorrente, com fundamento nos artigos 32, inciso I, e 33 da Lei 8.443/1992.
MÉRITO
4. Delimitação
4.1. Constitui objeto do recurso verificar se é aplicável o instituto da prescrição aos procedimentos desta TCE.
5. Da prescrição
5.1. O recorrente clama pela prescrição com base nos seguintes argumentos:
a) in casu, os fatos apurados limitam-se ao lapso temporal de 12/4/2010 a 31/12/2010. Acontece que este processo restou sobrestado do dia 11/3/2014 a 22/4/2020. Como se vê, o sobrestamento realizado sem que houvesse pronunciamento judicial, perdurou por tempo superior ao prazo prescricional de cinco anos e ao prazo de mais de três anos (art. 1º, §1º, da Lei 9.873/1999) (peça 62, p. 3) ;
b) não se desconhece que, de acordo com a jurisprudência do Supremo Tribunal Federal, 'não corre o prazo prescricional enquanto perdurar ordem judicial de sobrestamento do processo administrativo'. No entanto, no caso em apreço inexiste ordem judicial de sobrestamento (peça 62, p. 6) .
Análise
5.2. Não merecem guarida as alegações apresentadas.
5.3. Nos fatos apurados, este Tribunal de Contas reconheceu que não houve a prescrição da pretensão punitiva seguindo os critérios fixados no Acórdão 1441/2016-TCU-Plenário. Por isso mesmo, foram aplicadas sanções ao responsável por meio dos Acórdãos 362/2015, 591/2015, 2619/2016 todos do Plenário e relatados pelo Ministro Marcos Bemquerer. Oportuno registrar que no processo em análise só há deliberação quanto à irregularidade das contas.
5.4. A questão da prescrição foi objeto de repercussão geral admitida pelo Supremo Tribunal Federal no Recurso Extraordinário 636.886 (tema 899) . O citado RE teve seu julgamento finalizado, embora ainda esteja pendente a publicação do acórdão paradigma. A decisão do julgamento foi publicada em 20/4/2020, enunciando-se a tese de que 'é prescritível a pretensão de ressarcimento ao erário fundada em decisão de Tribunal de Contas'.
5.5. Diante deste novo cenário, o tema da prescrição passa a ser analisado novamente, levando-se em conta o recente pronunciamento do STF, com o fim de verificar a aplicação, à hipótese dos autos, do novo entendimento firmado sobre o sentido e alcance do art. 37, § 5º, da Constituição.
5.6. Na presente análise será examinado se as conclusões do RE 636.886, acerca da prescrição da pretensão executória, serão também aplicáveis à pretensão reparatória (ou condenatória) .
5.7. Os significativos impactos do julgamento do RE 636.886 foram objeto de análise pela Serur. Por economia processual, juntou-se a estes autos  (peça 87) cópia do pronunciamento da unidade emitido no TC Processo 003.889/2016-5, com as diretrizes gerais da análise; texto para Discussão 1/2021-Serur, com análise das decisões do STF sobre a prescrição do ressarcimento, adotadas após o julgamento do RE 636.886 (tema 899 da repercussão geral) , além da manifestação originária da secretaria, sobre as repercussões do RE 636.886 (exame de recurso interposto no TC Processo 027.624/2018-8) . A partir de tais manifestações foram fundamentadas as premissas que serão consideradas no presente exame.
5.8. No exame da prescrição, a Serur tem se manifestado com base nas seguintes premissas, que serão utilizadas no presente exame:
a)  ao julgar o RE 636.886, o STF conferiu nova interpretação ao art. 37, § 5º, da Constituição Federal, fixando a tese de que 'é prescritível a pretensão de ressarcimento ao erário fundada em decisão de Tribunal de Contas';
b)  as pretensões punitiva e de ressarcimento devem observar o mesmo regime na atividade de controle externo, dado o objetivo comum da prescrição, de fixar prazo para o Tribunal de Contas agir, para caracterizar o ilícito, identificar seu autor, dimensionar as consequências da conduta e impor as consequências legais, independentemente de tais consequências terem natureza punitiva ou ressarcitória;
c)  até que sobrevenha norma específica, entende-se que a prescrição das pretensões punitiva e de ressarcimento, no processo de controle externo, deve observar o regime Lei 9.873/1999, na linha dos recentes pronunciamentos do STF a respeito. Assim, sem prejuízo de se realizar o exame da prescrição também segundo o prazo decenal previsto no Código Civil, acolhido pelo TCU (Acórdão 1441/2016-TCU-Plenário) , o critério adotado, na formulação da proposta de encaminhamento, será o da Lei 9.873/1999.
Análise da prescrição com base no Acórdão 1.441/2016- TCU-Plenário
5.9. Ao utilizar o regime prescricional segundo os critérios do Acórdão 1441/2016-TCU-Plenário, constata-se que não se opera a prescrição no caso em comento. Isso porque, pela aplicação deste acórdão, em linhas gerais, a prescrição subordina-se ao prazo geral de dez anos (Código Civil, art. 205) , contado a partir da data da ocorrência do fato e interrompido pelo ato que ordenar a citação, a audiência ou a oitiva da parte.
5.10. Entre outras razões que justificaram a adoção desse critério destaca-se a de que o citado dispositivo constitui uma cláusula geral a ser empregada sempre que a pretensão for prescritível, mas a lei não estabelecer um prazo específico, como na hipótese.
5.11. Aplicando essas balizas ao caso em exame, verifica-se que a gestão examinada se encerrou em 31/12/2010, enquanto a citação do responsável foi autorizada em 11/10/2011 (peça 163 do TC Processo 005.381/2011-8) . E a decisão recorrida foi prolatada em 23/6/2021 (peça 43) .
5.12. Considerando a premissa de que as pretensões punitiva e de ressarcimento se submetem ao mesmo regime, conclui-se que não estaria prescrita a possibilidade de julgamento das contas caso fossem adotados os parâmetros definidos no Acórdão 1441/2016-TCU-Plenário.
Análise da prescrição pelo regime da Lei 9.873/1999
5.13. Adotando-se as premissas fixadas na Lei 9.873/1999 ao caso concreto, considerando-se o prazo geral de cinco anos, observa-se que não teria ocorrido prescrição. Para tanto, é preciso considerar os seguintes parâmetros:
a) Termo inicial:
5.14. A prescrição se opera no instante em que se caracteriza a desídia do titular do direito que, embora já pudesse agir, deixou transcorrer o prazo sem pleitear a reparação do dano sofrido. E a desídia do titular do direito é aferida de acordo com balizas próprias (termo inicial, prazo, causas suspensivas e interruptivas) , não necessariamente coincidentes com o momento do surgimento do dano.
5.15. No caso dos autos, o termo inicial ocorreu a partir 13/1/2011, data da solicitação de abertura do processo de Tomada de Contas Anual referente ao exercício de 2010 (peça 1, p. 3-4) .
b)  Prazo:
5.16. A Lei 9.873/1999 apresenta um prazo geral, de cinco anos (artigo 1º) , e um prazo especial, previsto no artigo 1º, § 2º, a saber: 'quando o fato objeto da ação punitiva da Administração também constituir crime, a prescrição reger-se-á pelo prazo previsto na lei penal'. À primeira vista, os atos irregulares não se caracterizam como crime.
5.17. Não obstante, as causas interruptivas indicadas abaixo evidenciam que a prescrição não teria ocorrido mesmo que se aplicasse o prazo geral de cinco anos.
c) Interrupções por atos inequívocos de apuração dos fatos:
5.18. No regime da Lei 9.873/1999, a prescrição se interrompe 'por qualquer ato inequívoco, que importe apuração do fato' (artigo 2º, II) . Com esse fundamento, a prescrição foi interrompida pelos seguintes atos:
a) em 27/10/2011, pela citação do responsável (peças 170 e 201 do TC Processo 005.381/2011-8) ;
b) em 6/3/2014, quando do sobrestamento deste processo enquanto se aguardava o deslinde dos processos TC-Processo 027.360/2012-1, TC-Processo 005.381/2011-8 e TC-Processo 005.313/2011-2 (peça 18) ;
c) em 4/3/2015, pela decisão a qual aplicou multa a Carlo Roberto Simi por meio do Acórdão 362/2015-TCU-Plenário;
d) em 11/10/2016, pela decisão a qual aplicou multa a Carlo Roberto Simi por meio do Acórdão 2619/2016-TCU-Plenário;
e) em 13/3/2019, pela prolação do Acórdão, relatado pelo Ministro Benjamin Zymler, o qual alterou o subitem 9.1 do Acórdão 362/2015-TCU-Plenário
f) em 20/5/2020, quando da emissão da instrução com proposta de diligências aos responsáveis (peça 20) ;
g) em 23/6/2021, pela decisão condenatória recorrível, na sessão em que foi proferido o acórdão condenatório (peça 43) .
5.19. Registre-se que, independentemente da existência de outras causas interruptivas não elencadas acima, cujo levantamento não se fez necessário, observa-se, pelos eventos indicados, que em nenhum momento transcorreu prazo suficiente para se operar a prescrição (nem mesmo se se considerasse o prazo geral de cinco anos) , tomando-se por referência a Lei 9.873/1999, tida pelo STF como norma regente da prescrição da pretensão punitiva pelo TCU.
5.20. Quanto ao sobrestamento dos autos, cabe discorrer sobre os efeitos desse ato sobre a contagem do prazo prescricional.
5.21. O CPC traz a previsão de suspensão do processo (que é a figura do 'sobrestamento', no processo de controle externo) quando houver uma questão prejudicial a ser resolvida em outro feito (prejudicialidade externa) . É o que consta do art. 313, inciso V, 'a':
Art. 313. Suspende-se o processo:
V - quando a sentença de mérito:
a) depender do julgamento de outra causa ou da declaração de existência ou de inexistência de relação jurídica que constitua o objeto principal de outro processo pendente;
5.22. Como o julgamento do processo sobrestado não pode prosseguir, porque está na dependência do desfecho dessa questão que é objeto de processo diverso, não se pode falar em 'paralisação indevida' ou em inércia no andamento do feito sobrestado.
5.23. Não há previsão expressa na Lei 9.873/1999 ou mesmo no Código Civil sobre a suspensão da prescrição, nesse caso. No entanto, no próprio Acórdão 1441/2016-TCU-Plenário, que tratou do regime de prescrição sob a ótica do Código Civil, a fundamentação traz considerações a respeito, prevendo hipóteses em que a prescrição não continuaria a correr (a exemplo de situações em que o responsável provoca incidentes processuais protelatórios) . Vejam-se, a respeito, os §§ 82 e seguintes do voto do ministro Benjamin Zymler no citado acórdão, além do próprio teor do item 9.1.5 da referida deliberação, que prevê causa suspensiva da prescrição.
5.24. A suspensão do curso da prescrição se justifica, entre outras razões, por duas premissas amplamente aceitas pela jurisprudência, decorrentes de princípios gerais do direito (como o da boa-fé objetiva) e da teoria da 'actio nata', a saber: a) a prescrição pune a inércia do titular do direito violado; b) não há inércia punível se o titular do direito não age por algum impedimento justificável. Essa linha de entendimento é antiga na jurisprudência do Supremo Tribunal Federal e tem sido aplicada em vários ramos do direito, em variadas situações. Assim, por exemplo, já no julgamento do RE 26182/DF, ainda em 1954, o ministro Nelson Hungria reconheceu que 'proposta ação declaratória de nulidade do título cambiário', em processo próprio, o curso da prescrição na ação cambiária teria que ser suspenso, como decorrência direta do 'axioma do direito segundo o qual contra non valentem agere non currit praescriptio' ('a prescrição não corre contra quem não pode agir') .
5.25. Esse mesmo entendimento foi aplicado pelo STF em decisão recente, proferida em regime de repercussão geral (questão de ordem no RE 966.177, DJE 1/2/2019) , em que se discutiu o alcance da suspensão processual prevista no art. 1.035, § 5º, do Código de Processo Civil e os seus efeitos sobre os processos penais. Mais especificamente, nessa questão de ordem o STF discutiu a possibilidade de suspensão, enquanto não julgado o processo paradigma, do prazo prescricional da pretensão punitiva nas ações penais sobrestadas.
5.26. Em nome da organicidade do sistema jurídico, o Relator, Ministro Luiz Fux, proferiu o seguinte voto, acolhido pelo colegiado, na mesma linha de reconhecer a suspensão da prescrição nos processos sobrestados (RE 966.166, DJE 1/2/2019) :
Demais disso, em face do princípio contra non valentem agere non currit praescriptio, temos que a prescrição não pode correr contra quem não pode agir. A lei não pode criar situações de incompatibilidade lógica, ou seja, não é aceitável impossibilitar a parte de agir e, ao mesmo tempo, puni-la pela sua inércia.
Consectariamente, na presença de obstáculo intransponível ao ius persequendi, imperiosa é a dilação do prazo prescricional, não se admitindo que a lei discipline mecanismo de paralisação da ação e, simultaneamente, permita a continuidade do lapso temporal.
5.27. Ainda como exemplo, essa mesma orientação é observada com frequência no âmbito de processos administrativos disciplinares, em que a prescrição para a administração punir é suspensa quando há ordem judicial, normalmente em caráter liminar, que paralisa o processo administrativo. Há vasta jurisprudência baseada na mesma premissa, de que não pode correr a prescrição durante o impedimento ao andamento do processo (STJ: MS 13385/DF; MS 11323/DF; EDcl no MS 13116, entre outros) .
5.28. Esse mesmo entendimento foi aplicado pelo TCU em processo de concessão de aposentadoria, em que há prazo para o Tribunal realizar o julgamento. Todavia, se há decisão judicial que impede o julgamento (como regra, liminares obtidas pelo interessado) , o TCU invocou as mesmas premissas para concluir que o prazo para julgar foi suspenso. Nessa linha foi o voto do ministro Walton Alencar Rodrigues no TC Processo 005.689/2010-4 (peça 14) , que também afirmou a incidência do art. 313, inciso V, 'a', do CPC, no processo de controle externo:
Por fim, afasto a necessidade de oitiva prévia da interessada, mesmo tendo o respectivo ato de admissão sido disponibilizado no TCU há mais de 5 anos. Embora o Enunciado 3 da Súmula Vinculante do STF abranja a generalidade dos casos de atos sujeitos a registro, no caso concreto, a abertura de contraditório foi obstaculizada pela pendência de julgamento da causa em processo judicial, o que motivou a suspensão do prazo quinquenal, nos termos do artigo 313, inciso V, alínea 'a', da Código de Processo Civil, aplicável subsidiariamente aos processos dessa Corte de Contas (Enunciado 103 da Súmula de Jurisprudência do TCU) .
5.29. Em síntese, a prescrição não corre se ausente um de seus pressupostos, qual seja, a inércia do titular do direito.
5.30. É certo que um processo não possa ficar sobrestado indefinidamente. Há de se observar, notadamente nessas hipóteses de prejudicialidade, o direito à razoável duração do processo, incluído entre os direitos fundamentais pela Emenda Constitucional 45/2004.
5.31. A noção de 'razoável duração', contudo, pode variar conforme as circunstâncias do caso, devendo-se empregar, para esse fim, a consideração de critérios como os da complexidade do caso e do próprio comportamento das partes, para se avaliar se houve uma condução ineficiente do processo sobrestante ou se, do contrário, ele observou seu curso regular e foi concluído em prazo razoável.
5.32. Se houve a regularidade no andamento do processo sobrestante, observadas suas peculiaridades, não há que se falar em inércia ou de negligência no exercício da pretensão punitiva no processo sobrestado, justificando-se a suspensão da prescrição por força do citado princípio da actio nata. Com efeito, a prescrição tem o sentido de sanção pela inércia no exercício de um direito; e se essa inércia não ficou configurada, não há como justificar a fluência do prazo prescricional.
5.33. Das premissas expostas, é de se concluir que o sobrestamento do feito, no aguardo de decisão sobre questão prejudicial pendente em outro processo, provoca a suspensão do curso da prescrição no processo sobrestado.
5.34. De qualquer modo, observa-se que, no caso concreto, este processo foi sobrestado em 6/3/2014 e, após o trânsito em julgado dos processos conexos (TCs Processo 005.381/2011-8, Processo 005.313/2011-2 e Processo 027.360/2012-1) , já em 20/5/2020 o processo voltou ao trâmite normal, uma vez que foi emitida instrução com proposta de diligência dos responsáveis.
5.35. Diante de toda a explanação da temática prescrição, soma-se ainda o fato da quitação relativa ao subitem 9.1 do Acórdão 591/2015-TCU-Plenário, proferido em sessão de 25/3/2015, retificado pelo Acórdão 1.551/2017 - Plenário, proferido pelo em sessão de 19/7/2017.
d) Da prescrição intercorrente
5.36. Nos termos do artigo 1º, § 1º, da Lei 9.873/1999, opera-se a prescrição intercorrente se o processo ficar paralisado por mais de três anos, aguardando 'julgamento ou despacho'.
5.37. Note-se que há uma correlação entre essa hipótese e as causas de interrupção da prescrição do art. 2º. Com efeito, uma vez interrompida a prescrição por alguma das hipóteses do art. 2º, o processo não pode ficar inativo, sem qualquer inovação processual relevante, por mais de três anos.
5.38. Trata-se de prazo específico, não se aplicando nem o prazo geral de cinco anos nem o prazo especial, da lei penal (§ 2º) . A finalidade da prescrição intercorrente, com seu prazo próprio, é a de assegurar a eficiência e celeridade nas apurações administrativas. Seria contrário a essa finalidade a paralisação injustificada do processo por período maior que o triênio estabelecido para a hipótese.
5.39. A extrapolação do prazo de três anos, sem inovação relevante no processo, pode configurar negligência. Por isso, além de se operar a prescrição, deve-se promover a 'apuração da responsabilidade funcional decorrente da paralisação, se for o caso'.
5.40. A incidência da prescrição intercorrente pressupõe a existência de um processo paralisado, razão pela qual qualquer ato que esteja ligado à cadeia de produção da decisão final e que rompe com eventual inércia afasta a incidência da prescrição intercorrente de três anos.
5.41. É suficiente, para tanto, a prática de atos que contribuem para o exame do processo (como a juntada de documentos, evidências, cálculos) , não sendo juridicamente exigível uma maior relevância do ato processual em si (essa relevância está associada à prescrição principal, e não à intercorrente) . Logo, não se caracterizando um estado de paralisia do feito por mais de três anos, não se opera a prescrição intercorrente.
5.42. Esse entendimento parte do pressuposto de que o termo 'pendente de julgamento ou despacho', disposto no artigo 1º, § 1º, da Lei 9873/1999, não deve ser interpretado de forma literal ou restritiva.
5.43. Em muitas situações o exame da prescrição intercorrente pode ficar prejudicado nos processos já em tramitação no TCU. Como a ação de ressarcimento era considerada imprescritível, as peças que compõem a tomada de contas especial, elencadas no artigo 10 da IN/TCU 71/2012, não contemplam informações pormenorizadas quanto ao andamento do processo na fase interna, o que pode prejudicar a análise de eventual paralisação por mais de três anos.
5.44. Assim, caso o Tribunal venha a adotar a sistemática da Lei 9.873/1999 para aferir a prescrição, convém avaliar, oportunamente, a possibilidade de ajustes na IN/TCU 71/2012, para que as tomadas de contas especiais contemplem informações sobre as interrupções ocorridas na fase interna do procedimento (como, por exemplo, declaração do órgão instaurador da TCE, de que o processo não ficou paralisado por mais de três anos, na forma do artigo 1º, § 1º, da citada lei) .
5.45. No caso desta TCE, as próprias causas de interrupção elencadas acima permitem evidenciar que o processo teve andamento regular, não se operando a prescrição intercorrente.
5.46. Por todo o exposto, constata-se que as pretensões punitiva e de ressarcimento não se operam, seja em observância ao Acórdão 1441/2016-TCU-Plenário, seja em consideração aos fundamentos da Lei 9.873/1999.
CONCLUSÃO
6. Em face das análises anteriores, conclui-se que não se opera a prescrição quando do julgamento pela irregularidade das contas dos responsáveis, seja em observância ao Acórdão 1441/2016-TCU-Plenário, seja em consideração aos fundamentos da Lei 9.873/1999.
6.1. Com base nessas conclusões, entende-se que o acórdão recorrido é regular e válido e, no mérito, à míngua de novos elementos aptos a modificar os fundamentos daquele julgado, há que ser negado provimento ao recurso.
PROPOSTA DE ENCAMINHAMENTO
7. Diante do exposto, com fundamento no artigo 32, inciso I, e 33 da Lei 8.443/1992, submetem-se os autos à consideração superior, propondo-se:
a) conhecer do recurso e no mérito negar-lhe provimento;
b) comunicar ao recorrente e aos demais interessados a deliberação que vier a ser proferida por esta Corte."
	É o relatório.

Walber de Moura Agra (OAB-PE/757-B), Alisson Lucena (OAB-PE/37.719) e outros, representando Carlo Roberto Simi.

Subprocurador-Geral Paulo Soares Bugarin.

PRESTAÇÃO DE CONTAS ORDINÁRIAS, EXERCÍCIO DE 2010, DA SECRETARIA DE POLÍTICA PÚBLICA E EMPREGO - SPPE, VINCULADA AO MINISTÉRIO DO TRABALHO E EMPREGO - MTE. CONTAS JULGADAS IRREGULARES EM RAZÃO DE MULTA, EM OUTROS PROCESSOS, POR ATOS PRATICADOS DURANTE O EXERCÍCIO. DETERMINAÇÃO AO ÓRGÃO PARA INSTAURAÇÃO DE TOMADA DE CONTAS ESPECIAIS EM RELAÇÃO A CONVÊNIOS. RECURSO DE RECONSIDERAÇÃO. ARGUMENTOS INSUFICIENTES PARA REFORMA DO JULGADO. CONHECIMENTO E NEGATIVA DE PROVIMENTO.

PRESTAÇÃO DE CONTAS (PC)

Secretaria de Recursos (Serur); Secretaria de Controle Externo da Previdência, do Trabalho e da Assistência Social (SecexPrevidência).

Em julgamento, recurso de reconsideração interposto por Carlo Roberto Simi (peça 62) contra o Acórdão 1501/2021-TCU-Plenário, por meio do qual o Tribunal julgou a Prestação de Contas, exercício de 2010, da Secretaria de Políticas Públicas de Emprego (SPPE) do então Ministério do Trabalho e Emprego (MTE) , em razão de das irregularidades apuradas nos TCs Processo 027.360/2012-1, Processo 005.381/2011-8 e Processo 005.313/2011-2, que tiveram impacto no exercício de 2010 e, no que interessa ao recorrente, julgou suas contas irregulares e aplicou-lhe a multa prevista no art. 58, II, da Lei Orgânica desta Corte.
Nesta oportunidade, o recorrente alega, em síntese, que teria ocorrido a prescrição da pretensão punitiva.
Após examinar as razões recursais, a Secretaria de Recursos concluiu que não foram trazidos elementos suficientes para alterar a deliberação recorrida, razão pela qual, com a concordância do Ministério Público junto ao TCU, propõe o conhecimento e o não provimento do apelo recursal.
Preliminarmente, ratifico o despacho exarado no sentido de que o presente recurso merece ser conhecido, porquanto preenche os requisitos de admissibilidade previstos nos arts. 32, inciso I, e 33 da Lei 8.443/1992.
Concordo com a conclusão da unidade instrutora pela não incidência da prescrição no caso em análise. Todavia, entendo importante tecer alguns comentários acerca do tema, deixando assente que esta Corte afastou em julgado recente - Acórdão 595/2022-TCU-Plenário -, as premissas fixadas na Lei 9.873/1999 para o exame do instituto, diferente do que vem fazendo a Serur em suas análises. 
Com relação à prescrição da pretensão ressarcitória, adoto o posicionamento clássico e há muito reiterado desta Corte pela imprescritibilidade. 
No que se refere ao entendimento fixado a partir do RE 636.886/AL (Tema 899 da repercussão geral) ao presente caso, limito-me a registrar o que restou consignado pelo próprio relator, Ministro Alexandre de Moraes (destaques acrescidos) : 
"Os argumentos acima elencados conduzem à conclusão no sentido de que a pretensão executória de título executivo proveniente de decisão do TCU da qual resulte imputação de débito ou multa é prescritível; e, portanto, a ela se aplica o prazo prescricional da Lei de Execução Fiscal.
Nenhuma consideração houve acerca do prazo para constituição do título executivo, até porque esse não era o objeto da questão cuja repercussão geral foi reconhecida no Tema 899, que ficou adstrito, como sobejamente já apontado, à fase posterior à formação do título."
Na minha compreensão, diante dessa decisão e da inexistência de lei específica tratando do tema, o TCU terá necessariamente que suprir essa lacuna legislativa definindo as consequências da prescritibilidade, tais como o prazo prescricional, o início da contagem e as causas de interrupção. 
Recentemente, ao apreciar o TC Processo 000.006/20173, o Tribunal decidiu remeter a análise do tema ao processo que será criado em decorrência do Acórdão 459/2022-TCU-Plenário (redator Ministro Walton Alencar Rodrigues) , de 9/3/2022, por meio do qual foi expedido comando à Secretaria-Geral de Controle Externo desta Casa para que forme grupo técnico de trabalho destinado a apresentar projeto de ato normativo que discipline "o tema da prescrição da pretensão ressarcitória e da prescrição da pretensão punitiva no âmbito do controle externo, tendo por base jurisprudência predominante do Supremo Tribunal Federal, adequando-a às especificidades das diversas formas de atuação do Tribunal de Contas da União".
Dessa forma, até a conclusão desse trabalho, permanecem vigentes, em relação à prescrição da pretensão sancionatória, as regras do Acórdão 1441/2016-TCU-Plenário, e quanto à prescrição da pretensão ressarcitória, a imprescritibilidade. 
Além disso, a jurisprudência desta Corte é de que somente o longo decurso de tempo entre a data da transferência dos recursos e a instauração da tomada de contas especial não é suficiente para o trancamento das contas, a qual só ocorrerá após a verificação de que o lapso temporal tenha prejudicado efetivamente o exercício, pelo responsável, do direito à ampla defesa e ao contraditório, fato não comprovado pela defesa.
Nesse sentido são os Acórdão 2024/2016-TCU-Segunda Câmara, da relatoria da Ministra Ana Arraes; 5.539/2015-TCU-Primeira Câmara e 2.255/2015-TCU-Primeira Câmara, da relatoria da Ministro Substituto Weder de Oliveira; 6.239/2014-TCU-Segunda Câmara e 7.095/2014-TCU-Segunda Câmara, da relatoria da Ministro Substituto Marcos Bemquerer; 4.709/2014-TCU-Primeira Câmara e 4.580/2014-TCU-Primeira Câmara, ambos da relatoria da Ministro Walton Alencar Rodrigues.
Sendo assim, ante a ausência de elementos capazes de alterar o juízo anteriormente formulado, não é possível reformar o julgado, como pretende o recorrente.
Feitas essas considerações, entendo que se deve conhecer e negar provimento ao presente recurso, mantendo-se inalterado o Acórdão 1501/2021-TCU-Plenário.
	Ante o exposto, voto por que o Tribunal adote o Acórdão que ora submeto à deliberação deste Colegiado.
TCU, Sala das Sessões, em 1 de junho de 2022.
Ministro BRUNO DANTAS 
Relator